【裁判字號】    90,上更(一),147
【裁判日期】    900531
【裁判案由】    妨害自由
【裁判全文】
臺灣高等法院臺中分院刑事判決                  九十年度上更(一)字第一四七號
    上  訴  人
    即  被  告  丙○○
右上訴人因妨害自由案件，不服臺灣臺中地方法院八十七年度訴字第二○四二號中華
民國八十七年十月十五日第一審判決（起訴案號：臺灣臺中地方法院檢察署八十七年
度偵字第一六○九五號），提起上訴，判決後經最高法院發回更審，本院判決如左：
      主    文
原判決撤銷。
丙○○私行拘禁，累犯，處有期徒刑肆月，如易科罰金，以佰元折算壹日。
      事    實
一、丙○○曾於民國（下同）八十七年間犯傷害罪，經臺灣臺中地方法院判處有期徒
    刑三月確定，於八十七年五月二十六日易科罰金執行完畢，猶不知悔改，復於八
    十七年七月十六日晚上十一時三十分許，在臺中市○區○○○路五三九號五樓之
    三住處，因與其妻甲○○在住處房間內發生爭執，竟起意私行拘禁，於其妻甲○
    ○進入房間與女兒陳怡方共處一室觀看電視之際，將該房門門鎖與對面房間房門
    之門鎖以塑膠繩互綁，藉此方式，使房間內之甲○○、陳怡方二人無法自內開啟
    房門，而同時剝奪甲○○及陳怡方之行動自由，嗣甲○○、陳怡方二人發現該房
    間內洽有剪刀一把，甲○○、陳怡方二人即合力將房門拉開一縫隙，並持剪刀將
    塑膠繩剪開，於準備逃離之際，為丙○○發覺，丙○○復以相同手法，繼續私行
    拘禁甲○○、陳怡方，而剝奪甲○○、陳怡方之行動自由，嗣甲○○、陳怡方繼
    以剪刀剪開塑膠繩時，丙○○旋即手持菜刀揮舞，恐嚇甲○○、陳怡方稱：「不
    讓你出去，要給你死。」，並揚言要點瓦斯、潑硫酸、農藥，經陳怡方百般勸導
    ，丙○○始將菜刀交予陳怡方保管，陳怡方乘父母親丙○○、甲○○二人談判之
    際，報警處理，待警員於同月十七日零時許到達上址時，甲○○乘隙離開，丙○
    ○則承繼前開犯意，將該屋大門鎖住，不讓警員進入，亦不讓陳怡方離開，私行
    拘禁陳怡方於屋內，剝奪陳怡方之行動自由，幸甲○○以自備之鑰匙打開大門，
    陳怡方始得離去，致私行拘禁甲○○約三十分鐘，拘禁陳怡方逾三十餘分鐘，警
    方並於前開處所扣得丙○○所有之菜刀一把。
二、案經甲○○訴由臺中市警察局第三分局報告臺灣臺中地方法院檢察署檢察官偵查
    起訴。
    理    由
一、訊據上訴人即被告（以下簡稱被告）丙○○固不諱言於右揭時、地以塑膠繩綑綁
    房門，私行拘禁甲○○、陳怡方二人，並出言恐嚇甲○○、陳怡方二人之事實不
    諱，惟辯稱：「那是在開玩笑」等語，惟查：右揭事實業據被害人甲○○、陳怡
    方於警訊、偵查及原審及本院時，分別指述綦詳，被告於偵查中並坦承曾持菜刀
    嚇被害人，及以繩子綁房門將被害人關在裡面，並恐嚇要潑硫酸、點瓦斯等情，
    並有菜刀一把扣案可資證明，且被告復於本院前審八十七年度上訴字第二八○○
    號案調查中供稱：「該日之前因我已二十餘日求歡不成，當晚我只是以此方法要
    讓甲○○知道我已回家，要他回房‧‧‧所說要點瓦斯、潑硫酸、農藥，是如果
    我太太在外面亂搞，被我抓到的話。警察抵達是害怕警察抓我，所以未去開門，
    ‧‧」等語（詳見本院前審八十七年度上訴字第二八○○號卷第二十一頁、第二
    十八頁），是被告辯稱：係開玩笑等語，即非可採，本件事證明確，被告犯行洵
    堪認定。
二、核被告丙○○所為係犯刑法第三百零二條第一項之私行拘禁罪，被告同時侵害甲
    ○○、陳怡方之自由法益，為想像競合犯，應從一重之私行拘禁罪處斷。又被告
    所犯私行拘禁陳怡方部分，公訴意旨雖未論及，但與前開有罪部分，有想像競合
    犯關係，為裁判上一罪，應為起訴效力所及，本院自應併予審酌，附此敘明。其
    恐嚇危害甲○○及陳怡方之安全行為係私行拘禁行為之一部，不另論罪。又被告
    曾於八十七年間犯傷害罪，經臺灣臺中地方法院判處有期徒刑三月，於八十七年
    五月二十六日執行完畢，有臺灣臺中地方法院檢察署刑案資料查註紀錄表在卷可
    稽，被告前受有期徒刑執行完畢，於五年以內再犯本件有期徒刑以上之罪為累犯
    ，應依刑法第四十七條規定加重其刑。原審判決認被告罪證明確予以論罪科刑固
    非無見，惟、按檢察官陳述起要旨後，審判長應就被訴事實訊問被告；訊問被
    告後，審判長應調查證據，調查證據完畢後，應依序命檢察官、被告、辯護人就
    事實及法律為辯論，刑事訴訟法第二百八十七條至第二百八十九條定有明文，本
    件原審於審判期日，僅訊問被告對於檢察官起訴之事實，即私行拘禁甲○○部分
    有何意見，關於被害人陳怡方部分，並未經訊問、調查、辯論之程序，即一併加
    以審判。即與法令有違背。、本件被告實施拘禁行為後，甲○○、陳怡方已同
    時被關於房內，於拘禁過程中甲○○、陳怡方二人雖試圖逃脫，但均為被告所阻
    止，甲○○於警察到達前、陳怡方於開啟大門之前，始終未脫離被告實力之支配
    ，其拘禁行為既未間斷，乃一個犯罪後坦承犯行，不發生連續數行為問題，原審
    判決依數行為論以連績犯，亦有未洽。、刑事訴訟法第九十五條第一款規定，
    訊問被告應先告知犯罪嫌疑及所犯所有罪名，罪名經告知後，認應變更者，應再
    告知，本件檢察官僅對被告私行拘禁甲○○部分提起公訴，原審判決認定被告除
    私行拘禁甲○○外，尚有私行拘禁陳怡方，一行為觸犯數罪名，惟原審僅於審判
    期日告知起訴書所載罪名（即私行拘禁甲○○部分），並未依上開規定告知擴張
    之罪名（即私行拘禁陳怡方部分），使被告在審判期日得適切行使法律所賦予之
    防禦權，亦有未洽。、另刑法第四十一條於九十年一月十日經總統公佈修正施
    行規定為：「犯最重本刑為五年以下有期徒刑以下之刑之罪，而受六個月以下有
    期徒刑或拘役之宣告，因身體、教育、職業、家庭之關係或其他正當事由，執行
    顯有困難者，得以一元以上三元以下折算一日，易科罰金。但確因不執行所宣告
    之刑，難收矯正之效，或難以維持法秩序者，不在此限。併合處罰之數罪，均有
    前項情形，其應執行之刑逾六月者，亦同。」，於九十年一月十二日生效，依刑
    法第二條第一項前段之規定，自應適用上開修正後之法律，原審判決未及適用修
    正後之第四十一條之規定予以諭知易科罰金之折算標準，復有未洽。被告上訴主
    張原審量刑過重指摘原審判決不當，雖無理由，惟原審判決，既有上開可議之處
    ，自應由本院予以撤銷改判。審酌被告業已得被害人甲○○當庭表示原諒被告，
    不願再追究（詳見本院更一審審理卷第二十頁），及被告業與被害人甲○○重修
    舊和好以及被告犯罪之動機、目的、手段、方法、所生危害及犯罪後之態度，量
    處有期徒刑肆月，並依修正後之刑法第四十一條第一項前段之規定予以定其易科
    罰金之折算標準。又扣案之菜刀一把為被告所有供犯罪所用之物，應依刑法第三
    十八條第一項第二款之規定宣告沒收。
三、公訴意旨另以：被告丙○○於右揭時、地與甲○○發生爭執時，持菜刀恐嚇甲○
    ○，揚言將予以砍殺，致生危害於甲○○之安全，因認被告尚涉有刑法第三百零
    五條之恐嚇危害安全罪嫌，惟按「刑法第三百零二條之妨害自由罪，原包括私禁
    及以其他非法方法剝奪人之行動自由而言，所謂非法方法，當包括強暴脅迫或恐
    嚇安全等情事在內。」最高法院七十四年度臺上字第三四○四號判例參照，經查
    ，被告係於拘禁甲○○、陳怡方，並為甲○○、陳怡方以剪刀剪開塑膠繩時，旋
    即持菜刀恫嚇甲○○稱：「不讓你出去，要給你死。」並揚言點瓦斯、潑硫酸、
    農藥等語，其於妨害自由行為繼續中，恐嚇甲○○之行為，自屬包含於前開私行
    拘禁之同一意念之中，縱其所為，合於刑法第三百零五條恐嚇危害安全之情形，
    仍應視為剝奪行動自由之部分行為，為實質上一罪，此外，復查無其他積極證據
    足資證明被告另有公訴人所指於私行拘禁前之恐嚇危害安全犯行，惟公訴意旨認
    此部分與前開有罪部分有裁判上一罪關係，爰不另為無罪之諭知，附此明。
四、據上論斷，應依刑事訴訟法第三百六十九條第一項前段、第三百六十四條、第二
    百九十九條第一項前段、刑法第三百零二條第一項、第五十五條、第四十七條、
    修正後第四十一條第一項前段、第三十八條第一項第二款，罰金罰鍰提高標準條
    例第一條前段、第二條，判決如主文。
本案經檢察官乙○○到庭執行職務。
中      華      民      國      九十       年     五 月   三十一    日
                                  臺灣高等法院臺中分院刑事第三庭
                                        審判長法  官  方  艤  駐
                                              法  官  劉  連  星
                                              法  官  胡  忠  文
右正本證明與原本無異。
如不服本判決，應於判決送達後十日內向本院提出上訴狀，其未述理由者，應於提
出上訴狀後十日內向本院補提理由書，並按他造當事人之人數提出繕本。
                                              書記官  粘  銘  環
中      華      民      國      九十       年     六     月     一      日
附錄本案論罪科刑法條全文：
刑法第三百零二條第一項
私行拘禁或以其他非法方法，剝奪人之行動自由者，處五年以下有期徒刑、拘役或三
百元以下罰金。
                                                                        Ｒ


司法院資訊處製作；財團法人民間司法改革基金會備份。
